臺北高等行政法院判決　　　　　　　　　　　　　　　九十年度訴字第四二一六號
　　　　　　　　　　　　　　　.
　　原　　　告　台灣優生股份有限公司
　　代　表　人　甲○○
　　訴訟代理人　己○○
　　被　　　告　經濟部智慧財產局
　　代　表　人　陳明邦(局長)
　　訴訟代理人　戊○○
　　　　　　　　丙○○
　　　　　　　　丁○○
右當事人間因新型專利異議事件，原告不服經濟部中華民國九十年三月三十日經（九
○）訴字第○九○○六三○六三四○號訴願決定，提起行政訴訟。本院判決如左：
    主  文
原告之訴駁回。
訴訟費用由原告負擔。
    事  實
一、事實概要：原告於民國八十六年十二月十六日以「可密合奶嘴吸吮孔之奶瓶蓋結
    構」申請第000000000號新型專利案（以下稱系爭案），於審定公告中
    第三人乙○○提起異議，經被告審定異議成立，不予專利。原告不服，提起訴願
    亦遭駁回，遂提起本件行政訴訟。原告未於言詞辯論期日到場，僅於準備程序期
    日為聲明及陳述。
二、兩造聲明：
    (一)原告聲明：訴願決定及原處分均撤銷。
    (二)被告聲明：駁回原告之訴。
三、兩造之爭點：
    系爭案是否違反專利法第九十八條第一項第一、二款及第二項之規定？
    (一)原告主張之理由：
      1.經濟部訴願決定維持被告之審定結果，其所持理由為：系爭案僅是外形上作
        部分等效取代，為熟習該項技藝人士所能輕易完成，且未具功效上之增進。
        惟此與被告初審所持理由：「兩案之特徵（即小蓋體與錐狀突點）之形狀構
        造不同，而系爭案之突點當奶瓶蓋合於奶嘴之鎖環時，恰可緊密崁奶嘴吸吮
        孔，具功效之增進。」截然不同，顯見被告的審定標準存在前後不一，相互
        矛盾。
      2.就新型專利之審查基準而論，新型之手段於原理上並不需為全新，而所謂相
        同之案件，係指結構、形狀同等之創作，單就其達致相同之功效，即指其為
        同一之創作，誠非公允適法，訴願決定書中，僅貿然以「二者皆屬位於奶瓶
        蓋內緣底部且面對奶嘴吸吮口處，且皆以緊密嵌塞固定住奶嘴吸吮孔，以防
        止奶水沖泡時奶水自吸吮孔向外溢出為目的。」而判為兩者相同，僅為功效
        之比對，尤其引證案係蓋合方式覆於奶嘴之吸吮孔，根本非如系爭案之嵌置
        方式，而決定書中卻以「皆以緊密嵌塞」作為維持原處分之理由，實令人難
        以理解，蓋因兩者惟一相同處只在於「防止奶水沖泡時奶水自吸吮孔外溢」
        之功效，而該功效非為新型專利之精神。
      3.訴願決定書中又稱：「引證案之小蓋體的覆蓋面較系爭案為寬廣，可提供較
        佳之固定奶嘴功效。」藉以認定系爭案缺乏進步性，實為審查委員之誤解，
        就一般之供裝液體呈緊密狀，亦只能適當的防止內裝液體的外溢，其密合度
        相當有限。而若將容器開口以俱彈性之軟質塞體嵌塞，則因塞體的彈性及由
        開口內緣之頂持，其密合度將可提高，不但可防止內裝液體的外溢，且當容
        器搖晃甚至倒置時，亦無液體外溢之虞，相對的，蓋體之覆蓋方式則無此種
        功效，指稱系爭案僅是外形上作部分等效取代，難稱公允。
      4.就前述之比較，可知一種所謂瓶蓋之設計及製造方式，與瓶塞根本完全不同
        ，況引證案之小蓋體無法如一般之瓶蓋以鎖合方式固定於瓶口，故而，稱該
        引證案的覆蓋面較寬廣，無法說服引證案之功效較系爭案為佳，更難以證明
        系爭案不具功效增進。又異議人所質疑系爭案不適用於十字型、Ｙ字型吸吮
        孔之奶嘴，而造成使用之侷限，則更屬無稽之談，依現有之材料欲克服前述
        之缺失並無任何困難，誠然異議人完全不理解現代科技。
    (二)被告主張之理由：
    1.引證案為第00000000號奶瓶蓋之改良構造專利案，其特徵在於奶瓶蓋
      之內蓋面對應於奶嘴之吸吮處設有一符合奶嘴頂端形狀之小蓋體，提供當奶瓶
      蓋置於奶嘴鎖合座上時，可緊密之抵蓋於奶嘴之吸吮孔，同樣達到防止奶水於
      沖泡時之自吸吮孔噴溢而出之功效。
    2.查系爭案之錐狀突點係設置於奶瓶蓋之底緣中央，提供當奶瓶蓋套合奶嘴之鎖
      環體時，突點緊密嵌塞於奶嘴吸吮孔；而引證案之小蓋體亦在奶瓶蓋之內蓋面
      對應於奶嘴之吸吮處呈符合奶嘴頂端形狀而設定，同樣可達到防止奶水溢出之
      目的，系爭案僅是外形上作部分等效取代，為熟習該項技藝人士所能輕易完成
      ，且未具功效上之增進。
    3.原告稱系爭案若將容器開口以具有彈性之軟質塞體嵌塞，則因塞體之彈性及由
      開口內緣之頂持，可提高密合度，可防止當容器搖晃或倒置時，亦無液體外溢
      之虞；惟查引證案係應用現今科技材料具彈性軟質之小蓋體，因而提供較寬廣
      之覆蓋面，可增加其密合度及防止液體不溢之功效，為系爭案所不及。
    理  由
一、原告未於言詞辯論期日到場，核無行政訴訟法第二百十八條準用民事訴訟法第三
    百八十六條各款所列之情形，爰依被告之聲請，由其一造辯論而為判決，合先敘
    明。
二、按凡對物品之形狀、構造或裝查之創作或改良，而可供產業之利用者，得依法申
    請取得新型專利，固為專利法第九十七條、第九十八條第一項所明定。惟其新型
    如「係運用申請前既有之技術或知識，而為熟習該項技術者所能輕易完成且未能
    增進功效時」，仍不得依法申請取得新型專利，復為同法第九十八條第二項所明
    定。
三、本件原告以「可密合奶嘴吸吮孔之奶瓶蓋結構」申請系爭案，於審定公告中第三
    人乙○○提起異議，經被告審定異議成立，不予專利。原告不服，訴稱：就新型
    專利之審查基準而論，新型之手段於原理上並不需為全新，而所謂相同之案件，
    係指結構、形狀同等之創作，單就其達致相同之功效，即指其為同一之創作，誠
    非公允適法；系爭案若將容器開口以具有彈性之軟質塞體嵌塞，則因塞體之彈性
    及由開口內緣之頂持，可提高密合度，可防止當容器搖晃或倒置時，亦無液體外
    溢之虞云云。
四、惟查系爭新型專利案，其特徵為奶瓶蓋之底緣中央設有一錐狀突點，使錐狀突點
    對應於奶嘴之吸吮孔；俾當奶瓶蓋套合於奶嘴之鎖環體時，該突點恰可緊密嵌塞
    於奶嘴吸吮孔，以防止奶水溢出。第三人乙○○所提之第00000000號「
    奶瓶蓋之改良構造」新型專利引證案，於奶瓶蓋之內蓋面對應於奶嘴之吸吮處設
    有符合奶嘴頂端形狀之小蓋體，以提供緊密抵蓋於奶嘴之吸吮孔，同樣可防止奶
    水噴溢出之功效。系爭案之錐狀突出設置於奶瓶蓋之底緣中央，引證案之小蓋體
    設置於奶瓶蓋之內蓋，二者皆屬位於奶瓶蓋內緣底部且面對奶嘴吸吮口處，且皆
    以緊密嵌塞固定住奶嘴吸吮孔，以防止奶水沖泡時，奶水自吸吮孔外溢為目的；
    而引證案之小蓋體覆蓋面較系爭案為寬廣，可提供較佳之固定奶嘴功效，系爭案
    僅是外形上作部分等效取代，為熟習該項技藝人士所能經易完成，並未具功效上
    之增進。另引證案係應用現今科技材料具彈性軟質之小蓋體，因而提供較寬廣之
    覆蓋面，可增加其密合度及防止液體不溢之功效，亦為系爭案所不及。從而被告
    以系爭案違反專利法第九十八條第二項之規定，所為異議成立，應不予專利之處
    分，洵無違誤。訴願決定予以維持，亦無不合。原告徒執前詞，訴請撤銷，為無
    理由，應予駁回。
五、據上論結，本件原告之訴為無理由，爰依行政訴訟法第九十八條第三項前段、第
    二百十八條、民事訴訟法第三百八十五條第一項前段，判決如主文。
中    華    民    國    九十一      年      四        月       三       日
                 臺 北 高 等 行 政 法 院   第 三 庭
                                審 判 長 法  官  徐瑞晃
                                         法  官  黃本仁
                                         法  官  吳慧娟
右為正本係照原本作成。
如不服本判決，應於送達後二十日內，向本院提出上訴狀並表明上訴理由，如於本判
決宣示後送達前提起上訴者，應於判決送達後二十日內補提上訴理由書（須按他造人
數附繕本）。
中    華    民    國      九十一    年      四        月        三    日
                                         書記官  劉道文
